---
title: "Ch4 売り上げを把握するためのデータ抽出"
output: 
    html_document:
        toc: true
        toc_float: true
        highlight: tango
        theme: flatly
        css: mycss.css
        code_folding: show
        include:
            - in_header: in_head.html
        df_print: "paged"
        number_section: true
---


# コネクションの設定

```{r setup, message=FALSE}

## load libs
libs <- c( "DBI", "RPostgreSQL",  "purrr", "dplyr", "yaml" )
for( lib in libs ) {
    library( lib, character.only=TRUE )  
} 

## connection db
config <-
  read_yaml("config.yaml") %>%
  update_list( drv =  ~  dbDriver(drv))
con <- lift(dbConnect)(config)
knitr::opts_chunk$set(connection = "con")
```


# 時系列に沿ってデータを集約する




ここでは使うサンプルデータ, 複数年にわたる売り上げのデータを考えている. 

```{sql}
select 
    * 
from
    purchase_log
;

```



本文と異なりdtにダブりがないため, purchase_countはすべて1となることに注意する. 

#### 日別の売り上げと平均購入額を集計するクエリ


```{sql}
select
    dt
    , count( * ) as purchase_count
    , sum( purchase_amount ) as total_amount
    , avg( purchase_amount ) as avg_amount
from
    purchase_log
group by 
    dt
order by 
    dt
;
```






## 移動平均を用いて日別の推移を見る

時系列データが線形でなく正弦波のように周期性があるように見える場合には, 
移動平均が有効である. 

次に示した移動平均を計算するクエリでは, 2通りで計算している. 前者は直近6日以内として
計算をしている. 後者は厳密に移動平均. 最初から六日はブランクという計算結果となる. 


> 次のクエリはgroup byとover(patition)が使われてなんとなくわかりずらいが
> sum(purchase_amount)はgroup_byのもとで行われており, それに対して
> avg(sum(purchase_amount)) がoverのもとで行われている. 
> つまりは日ごとに値を集計したものに対して, over


#### 日別の売り上げと7日移動平均を集計するクエリ. 
```{sql}
select
    dt
    , sum( purchase_amount ) as total_amount
    , avg( sum( purchase_amount ) )
      over( order by dt rows between 6 preceding and current row )
      as seven_day_avg
    , case
        when 
            7 = count( * )
            over( order by dt rows between 6 preceding and current row )
        then 
            avg( sum( purchase_amount ) )
            over( order by dt rows between 6 preceding and current row )
        end as seven_day_avg_strict
from
    purchase_log
group by
    dt
order by
    dt
;

```

## 当月売り上げの累計を求める


#### 日別の売り上げと当月累計売り上げを集計するクエリ

```{sql}
select
    dt
    , substring( dt, 1, 7 )  as year_month
    , sum( purchase_amount ) as total_amont
    , sum( sum( purchase_amount ) )
        over( partition by substring( dt, 1, 7 ) order by dt rows unbounded preceding )
        as agg_amount
from 
    purchase_log
group by dt
order by dt
;
```

## 月別売り上げの昨対比を求める

レポート業務では日次や月次, 年次売り上げレポートなどさまざまな時間軸で
レポートを作成する必要がある. 

年度別に集計テーブルを作成してJOINする方法もあるが, 
ここでは集計した結果を横へ展開する方法を示す. 

売り上げの変化が季節変動によるものなのか, それともトレンドが変化したことによるものなのかは
気をつけて見極める必要がある. 

#### 月別売り上げと昨対比を計算するクエリ
```{sql}
with
daily_purchase as (
    select
        dt
        , substring( dt, 1, 4 )  as year
        , substring( dt, 6, 2 )  as month
        , substring( dt, 9, 2 )  as date
        , sum( purchase_amount ) as purchase_amount
    from
        purchase_log
    group by
        dt
)
select
    *
    , 100. * amount_2015 / amount_2014 as rate
from(
    select
        month
        , sum( case year when '2014' then purchase_amount end ) as amount_2014
        , sum( case year when '2015' then purchase_amount end ) as amount_2015
    from 
        daily_purchase
    group by month
    order by month
) as t
;

```



## Zチャートで業績の推移を確認する

移動平均(年), 月次平均, 類上げ累計を同時にグラフに表示するとZのような
グラフとなる. これをZチャートという. 


#### 2015年の売り上げに対するZチャートを作成するクエリ


```{sql}
with 
daily_purchase as (
    select
        dt
        , substring( dt, 1, 4 )  as year
        , substring( dt, 6, 2 )  as month
        , substring( dt, 9, 2 )  as date
        , sum( purchase_amount ) as purchase_amount
    from
        purchase_log
    group by
        dt
)
, monthly_amount as (
    select
        year
        , month
        , sum( purchase_amount ) as amount
    from
        daily_purchase
    group by year, month
)
, calc_index as (
    select
        year
        , month
        , amount
        , sum( case when year = '2015' then amount end )
          over( order by year, month rows unbounded preceding )
          as agg_amount
        , sum( amount )
          over( order by year, month rows between 11 preceding and current row )
          as year_avg_amount
    from
        monthly_amount
    order by
        year, month
)
select
    concat( year, '-', month ) as year_month
    , amount
    , agg_amount
    , year_avg_amount
from
    calc_index
where
    year = '2015'
order by
    year_month
;


```


## 売り上げを把握するための大事なポイント

売り上げを集計することでどのようなトレンドを持っているのかはわかるが,　
なぜ？トレンドを持っているのかはわからない. 
なぜを知るには,　売り上げをアイテム単価×購入回数といった具合に分割をする
必要がある. 

> このクエリのようなまとめ方はいつも重要. 

#### 売り上げに関する指標を集計するクエリ


```{sql}
with
daily_purchase as (
    select
        dt
        , substring( dt, 1, 4 )  as year
        , substring( dt, 6, 2 )  as month
        , substring( dt, 9, 2 )  as date
        , sum( purchase_amount ) as purchase_amount
        , count( * ) as orders
    from
        purchase_log
    group by
        dt
)
, monthly_purchase as (
    select
        year
        , month
        , sum( orders ) as orders
        , avg( purchase_amount ) as avg_amount
        , sum( purchase_amount ) as monthly
    from
        daily_purchase
    group by 
        year, month
)
select
    concat( year, '-', month ) as year_month
    , orders
    , avg_amount
    , monthly
    , sum( monthly )
      over( partition by year order by month rows unbounded preceding )
      as agg_amount
    , lag( monthly, 12 )
      over( order by year, month )
      as last_year
    , 100. * monthly / lag( monthly, 12 ) over( order by year, month ) as rate
from
    monthly_purchase
order by
    year_month
;
```



# 多面的な軸を使ってデータを集約する

売り上げに情報, 商品情報を付けてレポートするためのクエリが重要. 


サンプルデータは次. 
```{sql}
select
    *
from    
    purchase_detail_log
;
```


## カテゴリ別の売り上げと小計を計算する


トータルの値を報告したら次の瞬間に内訳を照会される. 
次のクエリはなぜか動かない(version. 9.6 ) -> 明示的な型変換が必要であった. 
おそらく, sub_category_amountはきちんと型がついているが, 
直接`all`などとしていては型が不明であったのだと思う.

```{sql}
with
sub_category_amount as (
    select
        category as category
        , sub_category as sub_category
        , sum( price ) as amount
    from
        purchase_detail_log
    group by
        category, sub_category
)
, category_amount as (
    select
        category as category
        , cast( 'all' as text ) as sub_category
        , sum( price ) as amount
    from 
        purchase_detail_log
    group by
        category

)
, total_amount as (
    select
        cast( 'all' as text ) as category
        , cast( 'all' as text ) as sub_category
        , sum( price ) as amount
    from
        purchase_detail_log
)
select
    category, sub_category, amount
from    
    sub_category_amount
union all 
    select
        category, sub_category, amount
    from    
        category_amount
union all
    select
        category, sub_category, amount
    from    
        total_amount
;


```


`ROLLUP`を使うことで, bind_rowsのような処理が可能となる. 
つまり, unoin_allは使わなくても処理が可能となる. 
くっつけた時点では小計がないためCOALESCEで補正する. 


```{sql}
select
    coalesce( category, 'all' ) as category
    , coalesce( sub_category, 'all' ) as sub_category
    , sum( price ) as amount
from
    purchase_detail_log
group by
    rollup( category, sub_category )
order by
    category, sub_category
;


```



## ABC分析でウエス地を判別する


ABC分析とは, 個々の商品の重要度を,　
全体の売り上げに対する当該商品の売り上げ比率で
決める手法である. 重要度はA, B, Cの三段階に分けるのが
一般的であるためABC分析と呼ばれる. 

作成手順は次のとおり. 

1. 売り上げの高い順にデータを並べる
2. 売り上げの合計額を集計する
3. 売り上げの合計額から, 各データの売り上げに占める割合を計算し, 構成比を求める
4. 計算するカテゴリの構成比と, それまでの構成比累計を足して, 構成比累計を計算


#### 売り上げ構成比累計とABCランクを計算するクエリ

```{sql}
with 
monthly_sales as (
    select
        category
        , sum( price ) as amount
    from
        purchase_detail_log
    where
        dt between '2015-12-01' and '2015-12-31'
    group by
        category
)
, sales_composition_ratio as (
    select
        category
        , amount
        , 100. * amount / sum( amount ) over() as composition_ratio
        , 100. * sum( amount ) 
                 over( order by amount desc rows between unbounded preceding and current row)
               / sum( amount ) over() as cumulative_ratio
    from
        monthly_sales
)
select
    *
    , case
        when cumulative_ratio > 90  then 'C'
        when cumulative_ratio > 70  then 'B'
        else 'A'
      end as abc_rank
from
    sales_composition_ratio
order by
    amount desc
;

```

## ファンチャートで商品の売れ行きの伸び率を見る

ファンチャートとは, ある基準となる時点を100%として, 以降の数値の変動を見るグラフである. 
例えば, 商品またはカテゴリ部tの売り上げ金額を状況を判断する場合, 売り上げ金額が
大きいものはその傾向は容易であるが, 小さい金額では読み解くことが困難で
トレンドの変化や急成長している変化を見逃しがちである.　そこで100分率を使う
ファンチャートで変化を表示する. 

ファンチャートはどの時点を原点にするのかによって結果が大きく
異なる. 一般的には季節変動がない点や平均的な点を採用することが多い. 

```{sql}
with
daily_category_amount as (
    select
        dt
        , category
        , substring( dt, 1, 4 ) as year
        , substring( dt, 6, 2 ) as month
        , substring( dt, 9, 2 ) as date
        , sum( price ) as amount
    from
        purchase_detail_log
    group by
        dt, category
)
, monthly_category_amount as (
    select
        concat( year, '-', month ) as year_month
        , category
        , sum( amount ) as amount
    from
        daily_category_amount
    group by
        year, month, category
)
select
    year_month
    , category
    , amount
    , first_value( amount )
      over( partition by category order by year_month, category  )
      as base_amount
    , 100. * amount / first_value( amount ) 
      over( partition by category order by year_month, category  )
      as rate
from    
    monthly_category_amount
order by
    year_month, category
;
```



## ヒストグラムで購入価格帯を集計する


最初にヒストグラムの計算に必要なレンジを代表値を準備.　
そのあと, bucketが各階級のイメージ.
statsは1行のデータであるので, 結合問い合わせで
すべての行に紐付けられる. 
つまり`statsはパラメータのイメージで利用することが可能である`. 


#### ヒストグラムを求めるクエリ
```{sql}
with 
stats as (
    select 
        max(price) + 1 as max_price
        , min(price) as min_price
        , cast(max(price) + 1 -min(price) as numeric) as range_price
        , 10 as bucket_num
    from
        purchase_detail_log
)
, purchase_log_with_bucket as (
    select
        price
        , min_price
        , price - min_price as diff
        , 1. * range_price / bucket_num as bucket_range
        , floor(
            1.0 * ( price - min_price) / (1.0 * range_price ) * bucket_num
        ) + 1 as bucket
    from
        purchase_detail_log, stats
)
select
    bucket 
    , min_price + bucket_range * (bucket - 1) as lower_limit
    , min_price + bucket_range * bucket as upper_limit
    , count(price) as num_purchase
    , sum(price) as total_amount
from
    purchase_log_with_bucket
group by
    bucket, min_price, bucket_range
order by
    bucket
;

```



区切り位置を実数にしていると直感的ではない処理になる可能性がある. 
そこで任意に階級幅を設定する方法を示す. statsは1行のデータであるので, 結合問い合わせで
すべての行に紐付けられる. つまりstatsはパラメータのイメージで利用することが可能である. 

#### ヒストグラムの上限と下限を手動で調整したクエリ

```{sql}
with
stats as (
    select
        5000 as max_price
        , 0 as min_price
        , 5000 as range_price
        , 10 as bucket_num
    from
        purchase_detail_log
)
, purchase_log_with_bucket as (
    select
        price
        , min_price
        , price - min_price as diff
        , 1. * range_price / bucket_num as bucket_range
        , floor(
            1.0 * ( price - min_price) / (1.0 * range_price ) * bucket_num
        ) + 1 as bucket
    from
        purchase_detail_log, stats
)
select 
    bucket
    , min_price + bucket_range * (bucket - 1) as lower_limit
    , min_price + bucket_range * bucket as upper_limit
    , count(price) as num_purchase
    , sum(price) as total_amount
from
    purchase_log_with_bucket
group by 
    bucket, min_price, bucket_range
order by
    bucket
;

```


















































---

```{r echo = FALSE, message = FALSE, warning = FALSE }
dbDisconnect( con )
```

















