---
title: "Ch5 ユーザーを把握するためのデータ抽出"
output: 
    html_document:
        toc: true
        toc_float: true
        highlight: tango
        theme: flatly
        css: mycss.css
        code_folding: show
        include:
            - in_header: in_head.html
        df_print: "paged"
  
---


# コネクションの設定

```{r setup, message=FALSE}

## load libs
libs <- c( "DBI", "RPostgreSQL",  "purrr", "dplyr", "yaml" )
for( lib in libs ) {
    library( lib, character.only=TRUE )  
} 

## connection db
config <-
  read_yaml("config.yaml") %>%
  update_list( drv =  ~  dbDriver(drv))
con <- lift(dbConnect)(config)
knitr::opts_chunk$set(connection = "con")
```


# ユーザー全体の特徴・傾向を見つける

## サンプルデータ

```{sql}
select
    *
from
    mst_users
;
```


## ユーザーのアクション数を集計する
`サービス内`の機能をどの程度利用しているのかを
把握することで, userのふるまいを把握する. 


### アクションに関する指標を集計する

ある機能がある期間にどの程度使われたかを集計する.
計算方針としてはユニークユーザー全体に対して, ある機能を使ったユニークユーザーが
何%であるかを計算. 



#### アクション数と割合を計算するクエリ
```{sql}
with
stats as (
    select 
        count (distinct session) as total_uu
    from
        action_log
)
select
    l.action
    , count(distinct l.session) as action_uu
    , count(1) as action_count
    , s.total_uu
    , 100. * count(distinct l.session) / s.total_uu as usage_rate
    , 1. * count(1) / count(distinct l.session) as count_per_user
from
    action_log as l
cross join
    stats as s
group by
    l.action , s.total_uu
;

```



### ログインユーザーと非ログインユーザーを分けて集計する


非会員向けのサービスがある場合にはログインユーザーと, 
非ログインユーザーの間で挙動が異なる. 

#### ログイン状態を判別するクエリ

```{sql}
with
action_log_with_status as (
    select
        session
        , user_id
        , action
        , case when coalesce(user_id, '') <> '' then 'login' else 'guest' end
          as login_status
    from
        action_log
)
select * 
from
    action_log_with_status
;


```


rollupで小計付きのgroup byが可能であることを思い出そう. 小計の部分の属性水準は
NULLになるのでcoalesceを使うことを忘れにしよう. 

#### ログイン状態によるアクション数の集計クエリ


```{sql}
with 
action_log_with_status as (
    select
        session
        , user_id
        , action
        , case when coalesce(user_id, '') <> '' then 'login' else 'guest' end
          as login_status
    from
        action_log    
)
select
    coalesce(action, 'all') as action
    , coalesce(login_status, 'all') as login_status
    , count(distinct session) as action_uu
    , count(1) as action_count
from
    action_log_with_status
group by
    rollup(action, login_status)
order by
    action_uu
;
```



### 会員と非会員を分けて集計する


```{sql}
with
action_log_with_status as (
    select
        session
        , user_id
        , action
        , case 
            when
                coalesce(max(user_id)
                    over(partition by session order by stamp
                    rows between unbounded preceding and current row)
                    , '') <> ''
                then 'member'
            else 'none'
         end as member_status
        , stamp
    from
        action_log
)
select
    *
from
    action_log_with_status
;
```



## 年齢別区分を集計する

会員情報を保持するサービスではユーザーがどのような属性を持っているか, 
想定したユーザーと異なるのかなどを確認する必要がある. 
そのためにはユーザーの属性を定義する必要がある. 
ここでは性別と年齢を考える.

次のクエリでは生年月日を整数で保持している. 
年齢を知るだけならこれで充分. 

#### ユーザーの年齢を計算するクエリ

```{sql}
with
mst_users_with_int_birth_date as (
    select 
        *
        , 20170101 as int_specific_date
        , cast(replace(substring(birth_date, 1, 10), '-', '') as integer ) as int_birth_date
    from
        mst_users
)
, mst_users_with_age as (
    select
        *
        , floor((int_specific_date - int_birth_date) / 10000 ) as age
    from
        mst_users_with_int_birth_date
)
select
    user_id, sex, birth_date, age
from    
    mst_users_with_age
;
```


次のステップとしてカテゴリー分けをする.

#### 性別と年齢から年齢区分を計算すうクエリ





```{sql}
with
mst_users_with_int_birth_date as (
    select 
        *
        , 20170101 as int_specific_date
        , cast(replace(substring(birth_date, 1, 10), '-', '') as integer ) as int_birth_date
    from
        mst_users
)
, mst_users_with_age as (
    select
        *
        , floor((int_specific_date - int_birth_date) / 10000 ) as age
    from
        mst_users_with_int_birth_date
)
, mst_users_with_category as (
    select
        user_id
        , sex
        , age
        , concat(
            case
                when 20 <= age then sex
                else ''
            end
            , case
                when age between 4 and 12 then 'C'
                when age between 13 and 19 then 'T'
                when age between 20 and 34 then '1'
                when age between 35 and 49 then '2'
                when age >= 50 then '3'
              end
        ) as category
    from
        mst_users_with_age
)
select 
    category 
    , count( category ) as user_count
from
    mst_users_with_category
group by
    category
;
```

## 年齢別区分ごとの特徴を抽出


サービスの利用形態がユーザーの属性で異なることがわかれば, 
商品や記事をユーザー属性に合わせて提示しやすくなる. 

#### 年齢別区分とカテゴリを集計するクエリ


```{sql}
with
mst_users_with_int_birth_date as (
    select 
        *
        , 20170101 as int_specific_date
        , cast(replace(substring(birth_date, 1, 10), '-', '') as integer ) as int_birth_date
    from
        mst_users
)
, mst_users_with_age as (
    select
        *
        , floor((int_specific_date - int_birth_date) / 10000 ) as age
    from
        mst_users_with_int_birth_date
)
, mst_users_with_category as (
    select
        user_id
        , sex
        , age
        , concat(
            case
                when 20 <= age then sex
                else ''
            end
            , case
                when age between 4 and 12 then 'C'
                when age between 13 and 19 then 'T'
                when age between 20 and 34 then '1'
                when age between 35 and 49 then '2'
                when age >= 50 then '3'
              end
        ) as category
    from
        mst_users_with_age
)
select 
    p.category as product_category
    , u.category as user_category
    , count(*) as pruchase_count
from
    action_log as p
    INNER JOIN
        mst_users_with_category as u
    ON 
        p.user_id = u.user_id
where
    action = 'purchase'
group by
    p.category, u.category
order by
    p.category, u.category
;
```


## ユーザーの訪問頻度を集計する

ユーザーの属性は静的なものだけでなく, 現時点での訪問頻度など
オンラインで変更されるものも有効. 


#### 週に何日利用しているかを集計するクエリ
```{sql}
with
action_log_with_dt as (
    select 
        *
        , substring(stamp, 1, 10) as dt
    from
        action_log
)
, action_day_count_per_user as (
    select
        user_id
        , count(distinct dt) as action_day_count
    from
        action_log_with_dt
    where
        dt between '2016-11-01' and '2016-11-07'
    group by
        user_id
)
select
    action_day_count
    , count(distinct user_id) as user_count
from
    action_day_count_per_user
group by
    action_day_count
order by
    action_day_count
;



```



#### 構成比と構成比累計を計算するクエリ
```{sql}
with
action_log_with_dt as (
    select 
        *
        , substring(stamp, 1, 10) as dt
    from
        action_log
)
, action_day_count_per_user as (
    select
        user_id
        , count(distinct dt) as action_day_count
    from
        action_log_with_dt
    where
        dt between '2016-11-01' and '2016-11-07'
    group by
        user_id
)
select
    action_day_count
    , count(distinct user_id) as user_count
    , 100. * count(distinct user_id) / 
      sum(count(distinct user_id)) over() as composition_ratio
    , 100 * 
      sum(count(distinct user_id))
      over(order by action_day_count rows between unbounded preceding and current row) /
      sum(count(distinct user_id)) 
      over() as cumulative_ratio
from
    action_day_count_per_user
group by
    action_day_count
order by
    action_day_count
;
```



## ベン図でユーザーのアクションを集計する

複数の機能を提供している場合に, ユーザーがどの機能を
使っているのかを考える. 

#### 3つのアクションをベン図で表現した図

```{sql}
with
user_action_flag as (
    select
        user_id
        , sign(sum(case when action = 'purchase' then 1 else 0 end ) ) as has_purchase
        , sign(sum(case when action = 'review' then 1 else 0 end ) ) as has_reviewe
        , sign(sum(case when action = 'favorite' then 1 else 0 end ) ) as has_favorite
    from
        action_log
    group by
        user_id
)
select
    *
from
    user_action_flag
;
```




このクエリでは＆条件が考慮されていため, ベン図を描くには不十分である. 
そこで`CUBE`句を使う. CUBE句ではべンずに必要な組み合わせがすべて出力される. 
カラムの値がNAの部分はその部分の値を問わないという意味. 

SNSなどでは次のようにアクションでユーザーが分類できる
 
- 投稿をせずに閲覧をメインにおこなうユーザー
- 投稿を積極的に行うユーザー
- 投稿はしないがコメント機能を利用するユーザー
- 投稿もコメントも積極的に使うユーザー

```{sql}
with
user_action_flag as (
    select
        user_id
        , sign(sum(case when action = 'purchase' then 1 else 0 end ) ) as has_purchase
        , sign(sum(case when action = 'review' then 1 else 0 end ) ) as has_review
        , sign(sum(case when action = 'favorite' then 1 else 0 end ) ) as has_favorite
    from
        action_log
    group by
        user_id
)
, action_venn_diagram as (
    select 
        has_purchase
        , has_review
        , has_favorite
        , count(1) as users
    from
        user_action_flag
    group by
        cube(has_purchase, has_review, has_favorite)
)
select
    *
from
    action_venn_diagram
order by
    has_purchase, has_review, has_favorite
;
```





### デシル分析でユーザーを10檀家いのグループに分ける

ABC分析の10段階版を, デシル分析という. 

#### 購入額の多い順にユーザーグループを10分割するクエリ

```{sql}
with
user_purchase_amount as (
    select
        user_id
        , sum(amount) as purchase_amount
    from
        action_log
    where
        action = 'purchase'
    group by
        user_id
)
, users_with_decile as (
    select 
        user_id
        , purchase_amount
        , ntile(10) over (order by purchase_amount desc) as decile
    from
        user_purchase_amount
)
select * from users_with_decile;
```

上記のクエリに, グリー婦ごとの合計・平均購入金額と, 累計の購入金額, 全体の購入
金額などの集約をおこなう. group by でデシルごとに集約して, 
集約関数とウィンドウ関数を組みわせる. 

#### 購入額の多い順にユーザーグループを10分割するクエリ

```{sql}
with
user_purchase_amount as (
    select
        user_id
        , sum(amount) as purchase_amount
    from
        action_log
    where
        action = 'purchase'
    group by
        user_id
)
, users_with_decile as (
    select 
        user_id
        , purchase_amount
        , ntile(10) over (order by purchase_amount desc) as decile
    from
        user_purchase_amount
)
, decile_with_purchase_amount as (
    select
        decile
        , sum(purchase_amount) as amount
        , avg(purchase_amount) as avg_amount
        , sum(sum(purchase_amount)) over(order by decile) as cumulative_amount
        , sum(sum(purchase_amount)) over() as total_amount
    from
        users_with_decile
    group by
        decile
)
select 
    * 
from
    decile_with_purchase_amount
;
```


### RFM分析でユーザーを3つの視点で分類する


データ分析の対象期間が長くなると, 
有料だが休眠状態など複数の状態が発生する. 
短い場合にも優良顧客かどうかが判定できないなど
多くの問題が発生する. 

ここで紹介するRFM分析はデシル分析よりも
ユーザーを細かく分類する手法である. 

- R:Recency
    - 最新購入日
- F:Frequency
    - 購入回数
- M:Monetary
    - 購入金額合計
    
#### ユーザー毎にRFMを集計するクエリ  
```{sql}
with
purchase_log as (
    select
        user_id
        , amount
        , substring(stamp, 1, 10) as dt
    from
        action_log
    where
        action = 'purchase'
)
, user_rfm as (
    select
        user_id
        , max(dt) as recent_date
        , current_date - max(dt::date) as recency
        , count(distinct dt) as frequency
        , sum(amount) as monetary
    from
        purchase_log
    group by
        user_id
)
select
    *
from
    user_rfm
;
```

### RFMランクを定義する

一般的にはRFMそれぞれ5分割, 全体で25グループにする. 


#### ユーザー毎のRFMランクを計算するクエリ

```{sql}
with
purchase_log as (
    select
        user_id
        , amount
        , substring(stamp, 1, 10) as dt
    from
        action_log
    where
        action = 'purchase'
)
, user_rfm as (
    select
        user_id
        , max(dt) as recent_date
        , current_date - max(dt::date) as recency
        , count(distinct dt) as frequency
        , sum(amount) as monetary
    from
        purchase_log
    group by
        user_id
)
, user_rfm_rank as (
    select 
        user_id
        , recent_date
        , recency
        , frequency
        , monetary
        , case
            when recency < 14 then 5
            when recency < 28 then 4
            when recency < 60 then 3
            when recency < 90 then 2
            else 1
        end as r
        , case
            when 20 <= frequency then 5
            when 10 <= frequency then 4
            when 5  <= frequency then 3
            when 2  <= frequency then 2
            else 1
        end as f
        , case
            when 300000 <= monetary then 5
            when 100000 <= monetary then 4
            when 30000  <= monetary then 3
            when 5000   <= monetary then 2
            else 1
        end as m
    from 
        user_rfm
)
select 
    *
from
    user_rfm_rank
;
```



# ユーザー全体の時系列による状態変化を見つける

ユーザーが休眠するか、ロイヤリティが高くなるのかを見極める。

## サンプルデータ


```{sql}
select * from mst_users limit 3;
```

```{sql}
select * from action_log limit 3;
```



## 登録数の推移と傾向をみる

まずは登録数の変化を確認すること全体の活性状況を確認する。


#### 日時で登録者数の推移を集計するクエリ

```{sql}
select
    register_date
    , count(distinct user_id) as register_count
from 
    mst_users
group by
    register_date
order by
    register_date
;
```


次に月ごとに集約して先月比を比べてみる. 
サンプルデータだと1月分しかデータがないので
計算はエラーになる。

#### 各月の登録数と先月比を計算するクエリ

```{sql}
with
mst_users_with_year_month as (
    select
        *
        , substring(register_date, 1, 7) as year_month
    from
        mst_users
)
select 
    year_month
    , count(distinct user_id) as register_count
    , lag(count(distinct user_id)) over( order by year_month)
        as last_month_count
    , 1.0 * count(distinct user_id) / lag(count(distinct user_id)) over(order by year_month)
        as month_over_month_ratio
from 
    mst_users_with_year_month
group by
    year_month
;
```


### 登録デバイスの推移

月ごとに集計した登録者数を、登録したレコード内に保持されている情報を利用して、
その内訳を集計する。


#### デバイスごとの登録者数を計算するクエリ
```{sql}
with
mst_users_with_year_month as (
    select
        *
        , substring(register_date, 1, 7) as year_month
    from
        mst_users
)
select 
    year_month
    , count(distinct user_id) as register_count
    , count(distinct case when register_device = 'pc' then user_id end) as register_pc
    , count(distinct case when register_device = 'sp' then user_id end) as register_sp
    , count(distinct case when register_device = 'app' then user_id end) as register_app
from 
    mst_users_with_year_month
group by
    year_month
;
```





### 5-2-2 継続率と定着率を算出

ユーザーが利用してくれるだけでなく, 
「継続的に利用してくれる」ことが重要である. 
ここでは継続率と定着率を次ぎのように定義して, 
ユーザーの継続性を把握する. 

#### 定義


> 継続率：登録日を基準として, その後の指定日においてユーザーの
> サービス利用を示す指標

> 定着率：登録日を基準として, その後の特定の7日間において, 
> ユーザーのサービス利用を示す指標


#### 日時の1日継続率推移


```{sql}
WITH
action_log_with_mst_users as (
  SELECT
    u.user_id
    , u.register_date
    , CAST(a.stamp as date) as action_date
    , MAX(CAST(a.stamp as date)) OVER() as latest_date
    , CAST(u.register_date::date + '1 day'::interval as date)
      as next_day_1
  FROM
    mst_users as u
    LEFT OUTER JOIN 
      action_log as a
    ON u.user_id = a.user_id
) 
, user_action_flag as (
  SELECT
    user_id
    , register_date
    , SIGN(
      SUM(
        CASE WHEN next_day_1 <= latest_date THEN
          CASE WHEN next_day_1 = action_date THEN 1 ELSE 0 END
        END
      )) as next_1_day_action
  FROM
    action_log_with_mst_users
  GROUP BY
    user_id, register_date
)
SELECT 
  register_date
  , AVG(100. * next_1_day_action) as repeat_rate_1_day
FROM
  user_action_flag
GROUP BY
  register_date
ORDER BY
  register_date
;
```


#### 日時のn日継続率推移

前述のクエリを繰り返すことで
必要な継続率を得ることが可能であるが, ここでは
一括処理する方法を示す. 

```{sql}
WITH
repeat_interval(index_name, interval_date) as (
VALUES
  ('01 day repeat', 1)
, ('02 day repeat', 2)
, ('03 day repeat', 3)
, ('04 day repeat', 4)
, ('05 day repeat', 5)
, ('06 day repeat', 6)
, ('07 day repeat', 7)
)
, action_log_with_index_date as (
SELECT
  u.user_id
  , u.register_date
  , CAST(a.stamp as date) as action_date
  , MAX(CAST(a.stamp as date)) OVER() as latest_date
  , r.index_name
  , CAST(CAST(u.register_date as date) + '1 day'::interval  * r.interval_date as date)
    as index_date
FROM
  mst_users as u
  LEFT OUTER JOIN
    action_log as a
  ON u.user_id = a.user_id
  CROSS JOIN
    repeat_interval as r
)
, user_action_flag as (
SELECT 
  user_id
  , register_date
  , index_name
  , SIGN(
    SUM(
      CASE WHEN index_date <= latest_date THEN
        CASE WHEN index_date = action_date THEN 1 ELSE 0 END
      END
    )
  ) as index_date_action
FROM
  action_log_with_index_date
GROUP BY
  user_id, register_date, index_name, index_date
)
SELECT
  register_date
  , index_name
  , AVG(100. * index_date_action) as repeat_rate
FROM
  user_action_flag
GROUP BY 
  register_date, index_name
ORDER BY
  register_date, index_name
;
;
```




### 継続率と定着に影響するアクションを集計

```{sql}
WITH
repeat_interval(index_name, interval_begin_date, interval_end_date) as (
  VALUES('01 day repeat', 1, 1)
)
, action_log_with_index_date as (
SELECT
  u.user_id
  , u.register_date
  , CAST(a.stamp as date) as action_date
  , MAX(CAST(a.stamp as date)) OVER() as latest_date
  , r.index_name
  , CAST(u.register_date::date + '1 day'::interval * r.interval_begin_date as date) 
      as index_begin_date
  , CAST(u.register_date::date + '1 day'::interval * r.interval_end_date as date)
      as index_end_date
FROM
  mst_users as u
  LEFT OUTER JOIN
    action_log as a
  ON u.user_id = a.user_id
  CROSS JOIN
    repeat_interval as r
)
, user_action_flag as (
SELECT 
  user_id
  , register_date
  , index_name
  , SIGN(
    SUM(
      CASE WHEN index_end_date <= latest_date THEN
        CASE WHEN action_date BETWEEN index_begin_date AND index_end_date
          THEN 1 ELSE 0 
        END
      END
    )
  ) as index_date_action
FROM
  action_log_with_index_date
GROUP BY
  user_id, register_date, index_name, index_begin_date, index_end_date
)
, mst_actions as(
  SELECT 'view' as action
  UNION ALL SELECT 'comment' as action
  UNION ALL SELECT 'follow' as action
)
, mst_user_actions as (
  SELECT
    u.user_id
    , u.register_date
    , a.action
  FROM
    mst_users as u
  CROSS JOIN
    mst_actions as a
)
, register_action_flag as (
SELECT DISTINCT
  m.user_id
  , m.register_date
  , m.action
  , CASE
      WHEN a.action IS NOT NULL THEN 1
      ELSE 0
    END as do_action
  , index_name
  , index_date_action
FROM
  mst_user_actions as m
LEFT OUTER JOIN
  action_log as a
  ON m.user_id = a.user_id
  AND CAST(m.register_date as date) = CAST(a.stamp as date)
  AND m.action = a.action
LEFT OUTER JOIN
  user_action_flag as f
  ON m.user_id = f.user_id
WHERE 
  f.index_date_action is NOT NULL
)
SELECT 
  action
  , COUNT(1) as users 
  , AVG(100. * do_action) as usage_rate
  , index_name
  , AVG(CASE do_action WHEN 1 THEN 100. * index_date_action END) as idx_rate
  , AVG(CASE do_action WHEN 0 THEN 100. * index_date_action END) as no_action_idx_rate
FROM
  register_action_flag
GROUP BY
  index_name, action
ORDER BY
  index_name, action
;
```













```{r echo = FALSE, message = FALSE, warning = FALSE }
dbDisconnect( con )
```

















