---
title: "Ch6 Webサイトでの行動を把握するためのデータ抽出"
output: 
    html_document:
        toc: true
        toc_float: true
        highlight: tango
        theme: flatly
        css: mycss.css
        code_folding: show
        include:
            - in_header: in_head.html
        df_print: "paged"
  
---


Webサイト特有の指標とそのデータを抽出するＳＱＬ. 
Ｗｅｂサイトの分析ではアクセス解析ツールの使用や機能によっては
目的とする分析が不可能なケースもある. 
自らのＳＱＬで各種データを集計する方法を身につけ、
より詳細な分析が可能になります. 


# コネクションの設定

```{r setup, message=FALSE}

## load libs
libs <- c( "DBI", "RPostgreSQL",  "purrr", "dplyr", "yaml" )
for( lib in libs ) {
    library( lib, character.only=TRUE )  
} 

## connection db
config <-
  read_yaml("config.yaml") %>%
  update_list( drv =  ~  dbDriver(drv))
con <- lift(dbConnect)(config)
knitr::opts_chunk$set(connection = "con")
```


# サイト全体の特徴・傾向を見つける

### サンプルデータ

```{sql}
select
    *
from
    purchase_log
;
```

## 日次の訪問者・訪問回数などを集計する

日次の訪問者数や訪問回数を集計する. 
さらに, 訪問者数に対するページの表示数を求めることで
ユーザー平均の訪問回数を集計する. 


#### 日次のアクセスデータを集計するクエリ

```{sql}

SELECT
  substring(stamp, 1, 10) as dt
  , COUNT(DISTINCT long_session) AS access_users -- 訪問者数
  , COUNT(DISTINCT short_session) AS access_count -- 訪問回数
  , COUNT(*) AS page_view -- ページの表示回数
  , 1. * COUNT(*) / NULLIF(COUNT(DISTINCT long_session), 0) AS pv_per_user
FROM
  access_log
GROUP BY
  -- postgresの場合には, selectで記述した変数名が利用できる
  dt
ORDER BY
  dt
```


## ページ毎の訪問者・訪問回数を集計

ログデータに含まれているURLから集計を試みる

### URL別に集計する

#### URL別に集計するクエリ

```{sql}
SELECT
  url
  , COUNT(DISTINCT short_session) AS access_count
  , COUNT(DISTINCT long_session) AS access_users
  , COUNT(*) AS page_view
FROM
  access_log
GROUP BY
  url
;
```



### パス別に集計する

URLにはクエリパラメータが含まれており, 
集計の単位としては細かい. 
ここではクエリパラメータを省略する書き方を示す. 


#### パス別に集計するクエリ
```{sql}
WITH
access_log_with_path AS (
  SELECT 
    *
    , substring(url from '//[^/]+([^?#]+)') as url_path --パス部分の抽出
  FROM
    access_log
)
SELECT
  url_path
  , COUNT(DISTINCT short_session) AS access_count
  , COUNT(DISTINCT long_session) AS access_users
  , COUNT(*) AS page_view
FROM
  access_log_with_path
GROUP BY
  url_path
;
```

### URLに大きな意味を持たせて集計

もっと細かく集計する. 

#### URLに大きな意味を持たせて集計

```{sql}
WITH
access_log_with_path as (
  SELECT 
    *
    , substring(url from '//[^/]+([^?#]+)') as url_path --パス部分の抽出
  FROM
    access_log
)
, access_log_with_split_path AS (
  SELECT *
  , split_part(url_path, '/', 2) AS path1
  , split_part(url_path, '/', 3) AS path2
  FROM access_log_with_path
)
, access_log_with_page_name as (
  SELECT *
  , CASE
      WHEN path1 = 'list' THEN
        CASE
          WHEN path2 = 'newly' THEN 'newly_list'
          ELSE 'category_list'
        END
      ELSE url_path
    END AS page_name
  FROM access_log_with_split_path
)
SELECT
  page_name
  , COUNT(DISTINCT short_session) AS access_count
  , COUNT(DISTINCT long_session) AS access_users
  , COUNT(*) AS page_view
FROM access_log_with_page_name
GROUP BY page_name
ORDER BY page_name
;
```


## 流入元別に訪問回数やCVR

Webサイトにアクセスする際は, ブラウザに直接ＵＲＬを打ち込む以外は
基本的には他のサイトからアクセスする. 
そのためどのサイトから来たか, つまりは流入経路別に集計することで
訪問者の行動が読み取ることが可能となる. 

### 流入元の判定

次の２つから判定する

- URLパラメータを元に判断
- リファラーのドメインやランディングページで判定

### 流入元別に訪問回数を集計

リファラー, つまりどこから来たのかの情報が空ではなく, 
そのドメインが自サイトではないログを外部流入とする.


#### 流入元別に訪問回数を集計

```{sql}
WITH
access_log_with_parse_info AS (
  SELECT *
  , substring(url from 'https?://([^/]*)') AS url_domain
  , substring(url from 'utm_source=([^&]*)') AS url_utm_source
  , substring(url from 'utm_medium=([^&]*)') AS url_utm_medium
  , substring(referrer from 'https?://([^/]*)') AS referrer_domain
  FROM access_log
)
, access_log_with_via_info AS (
  SELECT *
   , ROW_NUMBER() OVER(ORDER BY stamp) AS log_id
   , CASE
      WHEN url_utm_source <> '' AND url_utm_medium <> ''
        THEN concat(url_utm_source, '-', url_utm_medium)
      WHEN referrer_domain IN ('search.yahoo.co.jp', 'www.google.co.jp') THEN 'search'
      WHEN referrer_domain IN ('twitter.com', 'www.facebook.com') THEN 'social'
      ELSE 'other'
    END AS via
  FROM access_log_with_parse_info
  WHERE COALESCE(referrer_domain, '') NOT IN ('', url_domain)
)
SELECT via, COUNT(1) AS access_count
FROM access_log_with_via_info
GROUP BY via
ORDER BY access_count DESC;
```



### 流入元別にCVRを集計

CVR, つまり訪問に対して購入した割合を集計するクエリを記述する. 

#### 各訪問に対して購入した割合を集計するクエリ


```{sql}
WITH
access_log_with_parse_info AS (
  SELECT *
  , substring(url from 'https?://([^/]*)') AS url_domain
  , substring(url from 'utm_source=([^&]*)') AS url_utm_source
  , substring(url from 'utm_medium=([^&]*)') AS url_utm_medium
  , substring(referrer from 'https?://([^/]*)') AS referrer_domain
  FROM access_log
)
, access_log_with_via_info AS (
  SELECT *
   , ROW_NUMBER() OVER(ORDER BY stamp) AS log_id
   , CASE
      WHEN url_utm_source <> '' AND url_utm_medium <> ''
        THEN concat(url_utm_source, '-', url_utm_medium)
      WHEN referrer_domain IN ('search.yahoo.co.jp', 'www.google.co.jp') THEN 'search'
      WHEN referrer_domain IN ('twitter.com', 'www.facebook.com') THEN 'social'
      ELSE 'other'
    END AS via
  FROM access_log_with_parse_info
  WHERE COALESCE(referrer_domain, '') NOT IN ('', url_domain)
)
, accesss_log_with_purchase_amount AS (
  SELECT
  a.log_id
  , a.via
  , SUM(
      CASE
        WHEN p.stamp::date BETWEEN a.stamp::date AND a.stamp::date + '1 day'::interval
        THEN amount
      END
  ) AS amount -- postgresはinterval型の演算が可能で, 日付でフィルターをしてから, amountを修正
  FROM
    access_log_with_via_info AS a
    LEFT OUTER JOIN
      purchase_log AS p
      ON a.long_session = p.long_session
  GROUP BY a.log_id, a.via
)
SELECT
  via
  , COUNT(1) AS via_count
  , COUNT(amount) AS conversions
  , AVG(100. * SIGN(COALESCE(amount, 0))) AS cvr
  , SUM(COALESCE(amount, 0)) AS amount
  , AVG(1. * COALESCE(amount, 0)) AS avg_amount
FROM
  accesss_log_with_purchase_amount
GROUP BY via 
ORDER BY cvr DESC
;
```









# コネクションの削除

```{r echo = FALSE, message = FALSE, warning = FALSE }
dbDisconnect( con )
```

















